【裁判字號】    99,選訴,21
【裁判日期】    991013
【裁判案由】    違反公職人員選舉罷免法
【裁判全文】
臺灣雲林地方法院刑事判決              99年度選訴字第21號
公  訴  人  臺灣雲林地方法院檢察署檢察官
被      告  戊○○
選任辯護人  鐘為盛律師
上列被告因違反公職人員選舉罷免法案件，經檢察官提起公訴（
99年度選偵字第47號、第62號），本院判決如下：
    主  文
戊○○對於有投票權之人，交付賄賂，而約其投票權為一定之行
使，處有期徒刑參年肆月，褫奪公權肆年。
    事  實
一、戊○○於雲林縣大埤鄉松竹村（起訴書誤載為松山村）第19
    屆村長選舉期間，為使其所支持之登記第2 號候選人丁○○
    順利當選，明知對於有投票權之人，不得行求、期約或交付
    賄賂，而約其為投票權之一定行使，竟仍基於對有投票權之
    人交付賄賂，而約其投票權為一定行使之犯意，於民國99年
    6 月11日晚間6 時許，先後至住處鄰側之大埤鄉松竹村1 鄰
    松西39號乙○○住處及同村松西39之2 號甲○○（收受賄賂
    部分，均另經檢察官為緩起訴處分確定）之住處，以每票新
    臺幣（下同）2,000 元之代價，分別交付乙○○賄款6,000
    元、甲○○賄款4, 000元，並向乙○○、甲○○請託其轉交
    同住之另2 名、1 名之有投票權人，約其等於99年6 月12日
    投票時圈選登記第2 號候選人丁○○。而郭金德、甲○○對
    於戊○○交付現金之目的係在約定其投票權為一定之行使已
    有認識，仍基於收受賄賂之意思，予以收受後，除自己收受
    2,000 元外，乙○○並分別轉交各2,000 元予其配偶沈秋梅
    及母親洪玉惠（均另應由檢察官偵辦），甲○○亦轉交2,00
    0 元予其配偶劉素燕（另應由檢察官偵辦），而轉知約為投
    票權之一定行使。嗣經登記第1 號候選人丙○○向警方檢舉
    ，由檢察官指揮司法警察循線查獲，並扣得乙○○、甲○○
    主動繳回之賄款各4,000 元、6,000 元。
二、案經臺灣雲林地方法院檢察署檢察官指揮雲林縣警察局移送
    偵查起訴。
    理  由
壹、證據能力：
一、按被告以外之人於偵查中向檢察官所為陳述，除顯有不可信
    之情況者外，得為證據，刑事訴訟法第159 條之1 第2 項定
    有明文，考其立法理由係認現行刑事訴訟法規定檢察官代表
    國家偵查犯罪、實施公訴，依法其有訊問被告、證人及鑑定
    人之權，證人、鑑定人且須具結，而實務運作時，偵查中檢
    察官向被告以外之人所取得之陳述，原則上均能遵守法律規
    定，不至於違法取供，其可信度極高，因此除顯有不可信之
    情況者外，認具有證據能力，得為證據，亦即檢察官之訊問
    筆錄，原則上均有證據能力，例外時始無證據能力。本件證
    人甲○○、乙○○於檢察官偵查中具結所為之陳述（見偵卷
    第29頁至第31頁、第45頁至第47頁），其等未曾提及檢察官
    在偵查時有不法取供之情形，亦未釋明上開供述有顯不可信
    之情況，且被告戊○○及辯護人於審判中亦對上開證據之證
    據能力表示沒有意見（見本院卷第18頁反面），而未主張有
    何不可信之情況，依上說明，其等於偵查中向檢察官所為之
    陳述自均具有證據能力。
二、再按除顯有不可信之情況外，公務員職務上製作之紀錄文書
    、證明文書，具有證據能力，刑事訴訟法第159 之4 第2 款
    亦有明文規定。經查，證人乙○○、甲○○之戶籍資料、雲
    林縣大埤鄉公所埤鄉民字第0990008900號函暨所附之候選人
    登記名單及松竹村第1 鄰選舉人名冊、當選人名單、選舉人
    人數統計表、選舉彙整表各1 份（偵卷第23頁至第28頁、第
    43 頁 至第44頁、本院卷第35頁至47頁、第69頁至第72頁）
    ，均係公務員職務上製作之文書，並無顯不可信之情況，且
    被告及辯護人均對上開證據之證據能力表示沒有意見（見本
    院卷第110 頁正反面），自均具有證據能力。
三、至本件扣案之10,000元現金，雖據辯護人於本院準備程序中
    指稱該部分係屬審判外之陳述，而無證據能力（見本院卷第
    18 頁 反面），不同意作為證據。惟查，傳聞證據可分為兩
    種類型，第一種是紀錄陳述人於審判外陳述之文書，如證人
    之警詢筆錄、偵訊筆錄，第二種則係以他人之審判外陳述作
    為內容之陳述，如被害人於案發後向他人陳述被害經過，該
    他人於審判中轉述被害人所陳被害情形等均屬之。而查我國
    立法採行傳聞法則之理由，乃在於透過知覺、記憶、再現、
    敘述之過程中，均存在出現錯誤之可能，基於裁判者之立場
    ，為正確了解該陳述者是否正確地認知事實；其記憶有無錯
    誤；是否按照自己見聞據實陳述；是否正確地將自己想要陳
    述之內容完整無誤地陳述，應有使該陳述人於審判中到庭經
    具結後陳述，使法院直接觀察其陳述之方式及態度，再經由
    當事人進行反詰問，以檢驗其陳述之正確性及憑信性之必要
    。本件扣案之10,000元既不涉及原陳述人之知覺、記憶及陳
    述錯誤等問題，核其性質非屬供述證據，自無傳聞法則之適
    用，辯護人主張扣案之10,000元現金係審判外之陳述而無證
    據能力，應非可採。然查本件扣案之10,000元現金乃分由證
    人甲○○、乙○○於警詢時自動繳交而扣押在案，參之證人
    乙○○於本院審理時證稱：「（問：6 月15在警察局作筆錄
    有交付警方6,000 元？）對。（問：那6,000 元是當時戊○○交給你的那6,000 元？）在做生意都混在一起了。」等語
    （見本院卷第95頁反面），可見證人乙○○所自動繳交扣案
    之1,00 0元紙鈔6 張，顯非當時被告所交付之同樣6 張紙鈔
    ，而係證人郭金德替代交出之金錢。又查證人甲○○雖於本
    院審理時證稱：交給警方的4,000 元，就是當時被告交付的
    4, 000元等詞（見本卷第88頁反面），惟查證人甲○○於警
    詢中證稱：被告拿4,000 元給伊，當時伊太太沒有在場等語
    ，復於本院審理時改稱：被告拿錢給伊時，伊太太有在場，
    被告是2,000 元拿給伊，2,000 元拿給伊太太，伊太太就給
    伊，伊就拿著等詞，是以證人甲○○就被告所交付之紙鈔究
    係由何人收執，前後供述已有出入。又查證人甲○○於本院
    審理中證述：伊跟丙○○說被告幫丁○○賄選一事，是想說
    丙○○會不會也拿錢給伊等語，而證人丙○○復證述：甲○○打電話來，意思是說別人都買了，為何其不買，是故意講
    給其聽的等詞，另證人乙○○亦證稱：其父親係植物人，昔
    日甲○○還去家裡要錢等情。顯見證人甲○○對金錢需求頗
    高，而證人甲○○交付扣案1,000 元紙鈔4 張之日，已係被
    告行賄行為之日後3 日，依證人甲○○之經濟情況，其稱未
    將被告所交付之金錢予以花用，實難採信，且無其他證據足
    以證明該1,000 元紙鈔4 張係被告當初所交付之賄款。綜上
    所述，本件扣案現金1,000 元紙鈔共計10張，無法據為證明
    被告犯罪事實之間的關聯性，因之尚不足以證明證人郭金德
    、甲○○陳述之犯罪事實確具有相當程度之真實性，而使犯
    罪事實獲得確信，自不得供作認定被告犯罪事實之補強性證
    據，併予敘明。
四、末按刑事訴訟法第159 條第1 項規定：被告以外之人於審判
    外之言詞或書面陳述，除法律有規定者外，不得作為證據。
    證人甲○○、乙○○、丙○○於警詢中之陳述，性質上屬於
    傳聞證據，檢察官並未援引作為本案之證據資料，選任辯護
    人亦具狀表示不同意作為證據（見本院卷第21頁），是以上
    開證述依法無證據能力。又所謂「彈劾證據」（impeachmen
    t evidence），屬英美法之概念，係指爭執證人陳述憑信性
    或證明力之證據，其作用僅在於減弱「實質證據」(substan
    tive evidence ），即證明待證事實存否之證據之證明力，
    以供法院審判心證之參考，尚不得作為認定犯罪事實之基礎
    。故關於「彈劾證據」，其證據能力之限制非如「實質證據
    」之嚴格，而予以相當之緩和，縱使刑事訴訟法第159 條第
    1 項所規定不得作為證據之傳聞證據，亦非不得以之作為「
    彈劾證據」。我國刑事訴訟法雖未如日本刑事訴訟法第328
    條已就「彈劾證據」予以明文規定，但基於刑事訴訟發現真
    實及維護公平正義之功能，在解釋上仍應予以承認。上述證
    人等於審判外之陳述，雖不符合傳聞法則之例外規定，而不
    能作為認定犯罪事實之證據，但仍得作為「彈劾證據」，以
    供法院審判心證之參考（最高法院96年度臺上字第4363 號
    、97年度臺上字第1981號、97年度臺上字第6585號判決意旨
    參照），是以上開證人於警詢中之證述仍得作為本院審理中
    交互詰問證人時彈劾證據之使用，附此敘明。
貳、認定犯罪事實所憑之證據及理由：
一、訊據被告戊○○固坦承認識證人甲○○、乙○○，惟矢口否
    認有何交付賄賂之犯行，辯稱：伊於99年6 月11日晚上沒有
    出門，都在家做家事，伊不管選舉，也沒有買票；證人甲○○、乙○○之警詢、偵查及審理中陳述對於收受賄賂時之在
    場人員前後證述不一，證人乙○○對於收受賄絡之時間點供
    述亦有出入，此外證人甲○○、乙○○陳述收受賄絡之時間
    相同，地點都是在家，都僅有證人一人在場等情，證述內容
    均一致，惟證人復證稱彼此並未交涉，顯見證人乙○○之證
    述均係參照證人甲○○之說法，且證人甲○○、證人乙○○
    與證人即登記1 號候選人丙○○之證述亦有多處矛盾，證詞
    均不可採等詞。
二、經查：
  (一)上揭犯罪事實，業據證人甲○○、乙○○於偵查及本院審理
    中證述明確（見偵卷第45頁至第48頁、第29頁至第31頁、第
    84頁至第100 頁反面），且有證人乙○○、甲○○之戶籍資
    料、雲林縣大埤鄉公所埤鄉民字第0990008900號函暨所附之
    候選人登記名單及松竹村第1 鄰選舉人名冊各1 份在卷可憑
    （見偵卷第23頁至第28頁、第43頁至第44頁、本院卷第35頁
    至47頁）。而查證人甲○○、乙○○於本院99年9 月30日審
    理程序時，係經本院告以證人義務及偽證罪之處罰後，當庭
    具結證述，是其於負擔偽證罪之心理壓力下，應當為真實之
    陳述，參之證人甲○○、乙○○證述確有收受賄賂等情，尚
    涉及其等己身收受賄賂之刑責，是應無羅織謊言欲入被告於
    罪之可能，足認其等所陳述，係親身經歷之事實而非虛構，
    應可採信。
  (二)再查證人乙○○係證稱：其跟丙○○、丁○○都算是親族，
    但都很少往來，其本來就是支持丁○○的等語（見本院卷第
    95頁正反面、第93頁反面）。證人甲○○亦證述：丙○○、
    丁○○跟伊都是宗親，出生就都認識了，兩個都要叫伊叔叔
    ，伊沒有做丙○○或丁○○的樁腳，伊沒有在參與選舉的等
    詞（見本院卷第86頁反面、第89頁），可見證人甲○○、郭
    金德與候選人即證人丙○○、丁○○均具親族關係，但與候
    選人均甚少往來，並無特殊利害關係，而證人甲○○、乙○○亦均非證人丙○○之支持者，更無甘冒己身誣告、偽證之
    刑責，誣指被告為證人丁○○行賄買票之可能。又查證人乙○○證稱：其跟被告家之距離，大概就是一條巷子進去左右
    邊而已，跟被告家就是像隔壁這樣，進進出出，寒喧，有時
    聊天，交情普通等語（見本院卷第99頁），證人甲○○證述
    ：被告住處就在伊隔壁，中間隔一條路分隔被告與伊家，伊
    跟被告沒有冤仇，為何要陷害被告等詞（見本院卷第89頁反
    面、第88頁反面），參之被告亦自承：跟甲○○、乙○○關
    係不好不壞，見面看到會打招呼等語（見本院卷第112 頁）
    ，足徵被告與證人甲○○、乙○○係生活範圍極為密切之鄰
    居，且彼此無任何宿怨糾紛，是以證人甲○○、乙○○實無
    誣陷被告入罪之動機。再者，姑且不論證人甲○○、乙○○
    並非證人丙○○之支持者，與證人丁○○間亦無怨隙，已如
    前述，縱使證人甲○○、乙○○欲誣指證人丁○○賄選，衡
    情度理，亦大可直接指訴證人丁○○或其身邊之幕僚有行賄
    之情事，實無以與渠等朝夕可見之鄰居作為誣指對象，而徒
    增日常生活煩擾之理由，是以渠等所述應屬實情。又參之證
    人乙○○於審理中證稱：其跟甲○○住處就在隔壁，約是證
    人席到審判長席之距離，但其跟甲○○沒有討論收到被告錢
    的事，因為其跟甲○○不合，其爸爸剛成為植物人時，甲○○不同情外，身為長輩還跟其跟其母要錢，其父的兄弟聚會
    上，證人甲○○又去鬧場，其就更生氣了，其實這種事不應
    該家醜外揚，其跟甲○○沒有什麼交集等情（見本院卷第97
    頁正反面）；而訊之被告亦坦認：甲○○就是會對人造成是
    非，乙○○對甲○○也很有意見，甲○○、乙○○很少往來
    等詞（見本院卷第111 頁反面），足以證明證人甲○○、乙○○彼此之間頗有宿怨，平日即少有聯絡，更無串供以誣陷
    被告之可能，且查證人甲○○、乙○○就被告買票之每票金
    額、時間等細節，證述均互核相符，顯見證人甲○○、乙○○所述，洵屬實在。
  (三)又按證人或被告之陳述有部分前後不符，或相互間有所歧異
    時，究竟何者為可採，法院仍得本其自由心證予以斟酌，非
    謂一有不符或矛盾，即應認其全部均為不可採信；尤其關於
    行為動機、手段及結果等之細節方面，證人之證言，有時亦
    予渲染之可能；然其基本事實之陳述，若果與真實性無礙時
    ，則仍非不得予以採信（最高法院74年臺上字第1599號判例
    參照）。核以證人乙○○於本案偵查及審理時之歷次供述，
    就被告於選舉前1 日交付6,000 元向其行使賄賂，要求其及
    其妻投票給候選人丁○○之基本事實，始終一致，核其證詞
    內容詳實明確，雖就當時交付賄款確切時間為4 、5 時許或
    6 時許之細節，稍有出入之情形，然其前後陳述之時間均為
    下午時分，相去不遠，何況事過境遷，證人乙○○就被告前
    往家中行賄之確切時間，記憶不清，事屬尋常，此由本院審
    理時，質之證人乙○○投票日為何日，證人乙○○答稱：「
    6 月20日」，與實際投票日之6 月12日顯存有差異，即可徵
    證人乙○○對於收受賄賂之確切日期及時間等細節均已不復
    記憶，是尚不足以推斷證人乙○○前後陳述不符乃係源於信
    口杜撰。綜上所述，證人乙○○就上揭被告行賄細節部分有
    所遺忘或誤記，並無礙於其證述被告確有行使賄賂事實之憑
    信，辯護人據以指摘證人乙○○之證述不實在，實無可採。
  (四)再證人甲○○、乙○○對於被告交付賄賂時，同住之親屬是
    否在場以及是否知情等情，於警詢、偵查及本院審理時之前
    後證述雖有不同，惟查其等之親屬是否在場且知悉被告行賄
    之情事，關乎其等之親屬是否涉犯收受賄賂之罪嫌，證人甲○○、乙○○就此部分之證述縱有刻意隱瞞或避重就輕之情
    節，亦係源於迴護親屬之天性，尚難因此即認證人甲○○、
    乙○○之證言不具憑信性。再者，證人甲○○、乙○○就此
    部分之證述縱有出入，亦僅關乎被告對與證人甲○○、乙○○同住之有投票權人行賄之行為，已達既遂階段或屬預備階
    段，實無礙於認定被告有分持4,000 元及6,000 元向證人甲○○、乙○○行賄之基礎犯罪事實。而查證人甲○○於審判
    中結證稱：伊太太有在場，也知道被告幫證人丁○○拿錢來
    給伊之事，被告有把2,000 元給伊太太等語（見本院卷第86
    頁反面、第87頁），證人乙○○於偵查中亦結證稱：「（問
    ：6 千元如何算？）我們家有3 人，我、我太太及我母親。
    （問：收下6 千元的事除你外，你母親及你太太是否知情？
    ）他們也都知道。」等詞（見偵卷第29頁至第31頁），可徵
    證人甲○○之配偶劉素燕、證人乙○○之配偶沈秋梅、母親
    洪玉惠均有取得被告交付之2,000 元賄賂，且明確知悉該筆
    款項之目的係為了替證人丁○○買票。至於證人乙○○雖於
    審理中更易前詞，改稱：當時只有其在場，被告快要離開時
    ，其母親跟太太才進來，她們有看到6,000 元，其就跟她們
    說安靜不要說，她們也沒有追問，選後1, 2天其才給其母親
    跟太太各2,000 元當作零用錢，其認定被告是買1 票而已等
    詞（見本院卷第94頁至第100 頁反面）。惟查：證人乙○○
    之配偶及母親既親眼看到被告離開家門，而桌上放置6 張千
    元現鈔，且當時又係選前1 日之敏感時期，依照常情當會予
    以追問原因。再者，衡於現時查獲賄選事件中之賄款金額而
    言，證人乙○○證稱以為6,000 元係買其1 票等語，顯違常
    情，參之證人乙○○亦坦承有交付其配偶及母親各2,000 元
    ，若確係以之作為零用錢之用，何以金額數目又與賄選之1
    票2,000 元之金額恰好相符？可見證人乙○○於偵查中結證
    所述，方屬實在，證人乙○○於本院審理時翻易前詞，應係
    事後迴護其妻、母之詞，洵不足採。
  (五)辯護人另指稱證人甲○○與證人丙○○對於彼此通電話之次
    數（1 通或2 通）供述不符，證人丙○○對於證人甲○○係
    何時告知其有關證人乙○○亦有收受賄賂之情狀，前後之證
    述亦有出入，顯與實情不符等語。然查：證人甲○○於本院
    審理時證稱：「（問：你拿到錢之後，有跟丙○○說，是用
    何方式跟他說？）我就是在家打電話跟他說。（問：你在電
    話跟丙○○說話時，有無說到乙○○也有收錢？）有阿，我
    也是說戊○○有拿給他。（問：你收到錢之後，隔多久打電
    話給丙○○？）沒有超過十分鐘。」等語（見本院卷第87頁
    、第90頁反面）；詰之證人丙○○則證述：「（問：甲○○
    打給你之前，你是否知道他打給你的目的？）我不知道，他
    大概是在六點拿到錢，就打電話給我，打給我那時，我剛好
    在拜訪造勢，我說我現在拜訪造勢沒有空跟你說這個，之後
    再說，所以六點那時那通，他那時拿到錢，我用手機接，沒
    有辦法錄音，之後結束，九點多我回去家裡，他才又打一次
    電話給我，那次我才錄音。」等詞（見本院卷第103 頁反面
    ），參之證人丙○○於警詢時即已證稱：被告還有向證人乙○○買票等語（見警卷第4 頁），其證詞互核相符，就證人
    甲○○在收受被告所行賄之金錢後，旋於同日晚間6 點多打
    電話給證人丙○○，並於電話中告知證人丙○○有關被告向
    證人乙○○行賄之情事，所言並無二致。又證人甲○○雖證
    稱：只有打1 通電話給證人丙○○等語（見本院卷第91 頁
    反面），與證人丙○○前開所述有2 通電話之情節，固有不
    符，然查證人甲○○、丙○○對於該日晚間6 點多有通過1
    通電話之事實，供述一致，已如前述，而經提示證人丙○○
    私下錄製之該日晚間9 點多電話通話譯文1 份，亦經證人甲○○當庭表示該錄音內容確為其與證人丙○○之間的對話，
    可徵證人甲○○、丙○○當日應確有通過2 次電話，證人甲○○就此部分之陳述雖與事實不符，惟通話次數本屬抽象數
    字，較易存在記憶錯誤之情節，而經以實際通話內容與證人
    甲○○確認，證人甲○○即明確陳稱確實有與證人丙○○對
    話，可見證人甲○○前稱只有通話1 次，應係記憶錯誤導致
    ，尚不足認證人甲○○、丙○○係因刻意虛偽陳述而供述不
    符。再查證人丙○○雖於審理中改稱：於警局時沒有跟警方
    說證人乙○○有收到錢，是證人甲○○跟警方說的，證人甲○○在電話中沒有說證人乙○○也有收錢，是在警局證人甲○○才告知證人乙○○有收錢等詞（見102 頁正反面、第
    105 頁、第106 頁），然經提示證人丙○○之警詢筆錄後，
    證人丙○○乃表示係忘記於警詢時有為此陳述，警詢所述應
    屬實在等情（見本院卷第103 頁），而查證人丙○○就於何
    時告知警方、是否告知警方及何時知悉證人乙○○收受賄賂
    等事實之陳述，前後雖有不符，然人之記憶本屬有限，已如
    前述，且證人丙○○在本案中係屬檢舉人之身分，並非行賄
    過程之現場目擊證人，事實狀況究為如何，本須由檢警機構
    深入詳查，方能水落石出，是以證人丙○○究竟如何知悉證
    人乙○○有收受賄賂，又是何時告知警方，概與被告是否涉
    有本件犯行之事實認定無關，縱使證人丙○○有前後供述不
    一致之情事，亦無礙於事實之認定。
  (六)至辯護人另以書狀指陳證人丙○○何以知悉要錄製其與證人
    甲○○之通話內容，且證人丙○○於選前一日（即99年6 月
    11日）聽聞對手即證人丁○○賄選後，未立刻舉發，反遲至
    選後之6 月15日才前往警局檢舉，且證人丙○○落後證人丁○○4 票，而檢舉受賄票數恰巧為5 票，足以構成當選無效
    ，凡此均有違常情乙節。經查，證人丙○○於本院審理時證
    稱證人甲○○6 點多已經打過電話，所以9 點多通第2 次電
    話時才有錄音等語，業如前述。又查證人丙○○證述：「（
    問：剛才說你有猜到可能和你競選的對手有跟別人買票，為
    何沒有一起跟警察說？）同村莊的人之後也是不好。」、「
    選舉結果，我輸他四票，我不情願，是被他搞到輸掉，如果
    我輸了很多，我不會去計較，不然我本來沒有要去檢舉。」
    、「（問：可是6 月12日就知道落選？）我知道呀。（問：
    為何等到陸月15日？）我又去問別人，看這個要如何處理。
    」（見本院卷第107 頁反面、第103 頁反面、第104 頁），
    足證證人丙○○對於是否要檢舉被告行賄，及是否告知警方
    收受賄賂之人之確切姓名一事，內心實存有矛盾，而查其與
    收受賄賂之證人甲○○、乙○○均具親族關係，證人丙○○
    或係基於鄉里情誼，因之不願貿然舉發，直至落選之後，又
    掌握足使當選無效之賄選票數，方才決定檢舉，而查公職人
    員選舉罷免法並未規定檢舉賄選之時效，則法律既未限制何
    時舉發犯罪，尚不得以證人丙○○未立即舉發，即遽認其中
    有何不法之內情，且查證人丙○○之檢舉動機亦與被告犯行
    之認定無關，已如前述，是辯護人據此辯稱被告未涉有本件
    犯行，洵非可採。
  (七)綜上所述，本件事證明確，被告有行賄證人甲○○、乙○○
    及其等具有投票權之上揭家人之犯行，堪以認定，應予依法
    論科。
參、論罪科刑：
一、按投票行賄罪之處罰分別規定於刑法第144 條及公職人員選
    舉罷免法第99條第1 項，而公職人員選舉罷免法第99條第1
    項為刑法第144 條之特別法，依特別法優於普通法之規定，
    應優先適用公職人員選舉罷免法。又按公職人員選舉罷免法
    第99條第1 項之賄選罪係以對於有投票權之人，行求期約或
    交付賄賂或其他不正利益，而約其不行使投票權或為一定之
    行使為構成要件。亦即須視行為人主觀上是否具有行賄之犯
    意，而約使有投票權人為投票權一定之行使或不行使；客觀
    上行為人所行求期約或交付之賄賂或不正利益是否可認係約
    使投票權人為投票權之一定行使或不行使之對價；以及所行
    求、期約、交付之對象是否為有投票權人而定。上開對價關
    係，在於行賄者之一方，係認知其所行求、期約或交付之意
    思表示，乃為約使有投票權人為投票權一定之行使或不行使
    ；在受賄者之一方，亦應認知行賄者對其所行求、期約或交
    付之意思表示，乃為約使其為投票權一定之行使或不行使。
    且對有投票權人交付之財物或不正利益，並不以金錢之多寡
    為絕對標準，而應綜合社會價值觀念、授受雙方之認知及其
    他客觀情事而為判斷（最高法院96年度臺上字第1233號判決
    意旨參照）。查被告向證人甲○○、乙○○分別交付賄賂，
    約其與其家中有投票權者各2 人及3 人之選票為一定之行使
    ，且被告行求賄選之意思表示業已到達證人甲○○、乙○○
    之同住親屬乙節，業經證人甲○○、乙○○分於本院審理及
    偵訊中證述無訛，已如前述，被告向證人甲○○、乙○○交
    付賄賂，並請證人甲○○、乙○○轉交家屬之時，已明示要
    求渠等投票支持登記第2 號候選人丁○○，而上開人等收受
    該金錢時，亦知悉被告之企圖並決意收受之，證人甲○○之
    配偶劉素燕、證人乙○○之配偶沈秋梅及母親洪玉惠亦收下
    被告交付之賄款，業如前述，則依常情可認證人甲○○、乙○○及其等同住之上揭親屬均有默示同意支持丁○○而收受
    賄賂之事實。核被告所為，係犯公職人員選舉罷免法第99條
    第1 項之對於有投票權之人，交付賄賂，而約其投票權為一
    定之行使罪。又被告對具有投票權之證人甲○○、乙○○及
    其等同住之上揭家屬行求、期約之低度行為，應為交付賄賂
    之高度行為所吸收，不另論罪。
二、再按公職人員選舉罷免法之投票行賄罪係侵害國家法益之罪
    ，以一行為同時對多數有投票權之人交付賄賂，約其不行使
    投票權或為一定之行使，祇侵害一個國家法益，應僅成立一
    投票行賄罪（最高法院98臺上字第928 號判決意旨參照）。
    被告以一交付賄款之行為，同時對證人甲○○及其有投票權
    之配偶劉素燕等2 位有投票權之人賄選，又以一交付賄款之
    行為，同時對證人乙○○及其有投票權之配偶沈秋梅及母親
    洪玉惠等3 位有投票權之人賄選，全部既遂，均僅能論以一
    罪。
三、末按刑法於94年2 月2 日修正公布（95年7 月1 日施行）刪
    除連續犯規定之同時，對於合乎接續犯或包括的一罪之情形
    ，為避免刑罰之過度評價，已於立法理由說明委由實務以補
    充解釋之方式，發展接續犯之概念，以限縮數罪併罰之範圍
    。而多次投票行賄行為，在刑法刪除連續犯規定之前，通說
    係論以連續犯。然鑑於公職人員選舉，其前、後屆及不同公
    職之間，均相區隔，選舉區亦已特定，以候選人實行賄選為
    例，通常係以該次選舉當選為目的。是於刪除連續犯規定後
    ，苟行為人主觀上基於單一之犯意，以數個舉動接續進行，
    而侵害同一法益，在時間、空間上有密切關係，依一般社會
    健全觀念，難以強行分開，在刑法評價上，以視為數個舉動
    之接續實行，合為包括之一行為予以評價，較為合理，於此
    情形，即得依接續犯論以包括之一罪。否則，如係分別起意
    ，則仍依數罪併合處罰，方符立法本旨（最高法院99年度臺
    上字第4356號判決意旨參照）。被告係於單次之村長選舉，
    基於使村長候選人丁○○當選之目的，向證人甲○○、乙○○買票行賄，行賄之地點分別為雲林縣大埤鄉松竹村1 鄰松
    西39之2 號證人甲○○住處及雲林縣大埤鄉松竹村1 鄰松西
    39 號 之證人乙○○住處，上開地點相距僅2 號，為同一選
    區，且行賄之時間均係99年6 月11日晚間約6 時許，足認被
    告向證人甲○○、乙○○2 人之行賄行為，均在密切接近之
    時、地實行，顯基於單一買票行賄之接續犯意，又侵害同一
    國家法益，各行為之獨立性極為薄弱，依上開說明，應論以
    接續犯。
四、爰審酌選舉乃民主政治最重要之表徵，其攸關一國政治良窳
    甚鉅，而賄選為嚴重破壞民主機制正常運作及選舉公平性之
    主要根源，治安機關有鑑於國內社會環境急速變遷，民眾法
    治觀念尚待加強，每逢選舉開始前，均利用各傳播媒體積極
    宣導政府查辦賄選之決心，並籲請候選人及民眾共同摒棄賄
    選，被告輕忽法紀，為求使其所支持之候選人丁○○當選，
    未循正常方式助選，竟交付賄賂而為候選人丁○○賄選之行
    為，足使表徵民主社會之選舉制度運作產生嚴重影響，嚴重
    妨害選舉之公正性，且其犯罪後不知悔悟，企圖掩飾其犯行
    ，甚屬不該，惟念其行賄買票對象均為街坊鄰居，總金額為
    10,000元，影響程度有限，且被告已屆71歲之高齡、所受之
    教育為國小畢業、生活之環境係鄉下地區，且平日都在種田
    ，對於賄選之罪責感較低，亦無犯罪前科（見卷附之臺灣高
    等法院被告前案紀錄表）等一切情狀，量處如主文所示之刑
    。併依公職人員選舉罷免法第113 條第3 項及刑法第37條第
    2 項之規定，就被告所犯之罪宣告褫奪公權如主文所示。
五、末按公職人員選舉罷免法第90條之1 第3 項（現已修正為同
    法第99條第3 項）固規定預備或用以行求期約或交付之賄賂
    ，不問屬於犯人與否，沒收之。但如其賄賂已交付與有投票
    權之人收受，因收受者係犯刑法第143 條第1 項之投票受賄
    罪，其所收受之賄賂應依同條第2 項之規定沒收之，如全部
    或一部不能沒收時，追徵其價額。故犯投票行賄罪者，其已
    交付之賄賂自應依刑法第143 條第2 項之規定於其對向共犯
    投票受賄罪之從刑宣告沒收追徵，不得再依上開公職人員選
    舉罷免法規定沒收（最高法院93年度臺上字第5790號判決參
    考）。經查，證人甲○○、乙○○及其等同住之上揭親屬收
    受之賄款各4,000 元及6, 000元現金，既經其等收受而混同
    於其等所有之金錢中，證人甲○○、乙○○事後分別另行交
    出扣案之4,000 元及6,000 元現金，自與上開賄款無異，而
    證人甲○○、乙○○所為收受賄賂之犯行，均由檢察官另為
    緩起訴處分，緩起訴期間為1 年，此有緩起訴處分書等附卷
    可佐，而證人甲○○之配偶劉素燕、證人乙○○之配偶沈秋
    梅及母親洪玉惠均未據起訴，是被告向上開人等交付之賄賂
    ，參照前揭最高法院裁判要旨，自應於證人甲○○、乙○○
    緩起訴期滿未經撤銷後，由檢察官分別聲請單獨宣告沒收，
    本院尚且考量證人甲○○、乙○○緩起訴處分嗣後若經撤銷
    ，則扣案現金自應於其等所涉收受賄賂罪之從刑下宣告沒收
    ，且查證人甲○○之配偶劉素燕、證人乙○○之配偶沈秋梅
    及母親洪玉惠均未據起訴，其等收受賄賂罪嫌，若嗣後經檢
    察官另行偵查，亦應於其等所犯之收受賄賂罪之從刑宣告沒
    收，本院因之認不宜將本件扣案金額宣告沒收，併此敘明。
據上論斷，應依刑事訴訟法第299 條第1 項前段，公職人員選舉
罷免法第99條第1 項、第113 條第3 項，刑法第11條、第37條第
2 項，判決如主文。
本案經檢察官江柏青到庭執行職務。
中    華    民    國    99    年    10    月    13    日
                  刑事第五庭  審判長法  官  吳基華
                                    法  官  張文俊
                                    法  官  段奇琬
以上正本證明與原本無異。
如不服本判決，應於收受判決後10日內向本院提出上訴書狀，並
應敘述具體理由；其未敘述上訴理由者，應於上訴期間屆滿後20
日內向本院補提理由書（均須按他造當事人之人數附繕本）。「
切勿逕送上級法院」。
                                    書記官  高培馨
中    華    民    國    99    年    10    月    13    日
附錄論罪科刑法條：
《公職人員選舉罷免法第99條》
對於有投票權之人，行求期約或交付賄賂或其他不正利益，而約
其不行使投票權或為一定之行使者，處3 年以上10年以下有期徒
刑，得併科新臺幣100 萬元以上1,000 萬元以下罰金。
預備犯前項之罪者，處1 年以下有期徒刑。
預備或用以行求期約或交付之賄賂，不問屬於犯人與否，沒收之
。
犯第1 項或第2 項之罪，於犯罪後6 個月內自首者，減輕或免除
其刑；因而查獲候選人為正犯或共犯者，免除其刑。
犯第1 項或第2 項之罪，在偵查中自白者，減輕其刑；因而查獲
候選人為正犯或共犯者，減輕或免除其刑。

司法院資訊處製作；財團法人民間司法改革基金會備份。
